---
title: "R Notebook"
---
## TRABAJO CON LA PRIMERA MUESTRA: AFE analisis factorial exploratorio

**CARGAR LIBRERIAS**

```{r}
x<-c("haven", "psych",  "lavaan", "lavaan", "MVN", "dplyr", "ggplot2", "parameters", "semPlot", "GPArotation")
lapply(x, FUN = function(X) {
    do.call("require", list(X)) 
})
```

**OBTENIENDO LOS DATOS**

```{r}
data <- sjlabelled::read_spss("base_datos.sav")[1:69]
```


**DIVIDIR DOS GRUPOS: PRIMERA MUESTRA Y SEGUNDA MUESTRA**
La muestra se dividira en dos submuestras independientes homogéneas, la primera sera usada para el analisis factorial exploratorio y el segundo, para el analisis factorial confirmatorio. 

```{r}
dummy_sep <- rbinom(nrow(data), 1, 0.5) 
primera_muestra <- data[dummy_sep == 0, ]  # Extraer datos donde dummy == 0

segunda_muestra<- data[dummy_sep == 1, ]   # Extraer datos donde dummy == 1

# ALMACENAMOS LA PRIMERA MUESTRA EN CBPAQ_primera_muestra
CBPAQ_primera_muestra <- primera_muestra[45:59] %>% tibble() # contiene 100 filas

# Y PARA UNA MEJOR LECTURA, CAMBIAREMOS LOS NOMBRES DE LOS ITEMS POR LOS SIGUIENTES
names(CBPAQ_primera_muestra) <- c("X1","X2","X3","X4", "X5", "X6", "X7", "X8", "X9", "X10", "X11", "X12", "X13", "X14", "X15")

```


**ANALISIS FACTORIAL EXPLORATORIO**
Primero, podemos usar la función *n_factors* para visualizar cual es el numero de factores que mejor esta respaldado por diferentes metodos, solo como una referencia, mas no estamos confirmando aún. Véamos el siguiente código:

```{r}
results_nfactor <-n_factors(CBPAQ_primera_muestra)
results_nfactor
as.data.frame(results_nfactor)
summary(results_nfactor)
```
De acuerdo al siguiente resultado, existen mas pruebas que sostiene una solucion con dos factores, que con 3 factores, aun así se exploraran ambos. Comencemos!!!

**Modelo con 2 factores**
Ahora exploraremos el modelo con dos factores, para ello usamos la función  *fa* en R, a la cual le pasaremos como parametros: la base de datos de la primera muestra *CBPAQ_primera_muestra*, el numero de factores (2), el método de extracción *Ejes principales*, la rotación, y el tipo de correlación *matriz policorica*.

En el siguiente código, exploraremos tanto con la rotación oblimin como con promax, para observar cual conviene más.

```{r}
modelo.2f.oblimin <-fa(CBPAQ_primera_muestra, nfactors = 2,fm = "pa",rotate ="oblimin",cor = "poly")

modelo.2f.promax <-fa(CBPAQ_primera_muestra, nfactors = 2,fm = "pa",rotate ="promax",cor = "poly")

par(mfrow = c(1,2))

plot(modelo.2f.oblimin$loadings[,1], 
     modelo.2f.oblimin$loadings[,2],
     main = "Oblimin rotation")
text(modelo.2f.oblimin$loadings[,1]-0.08, 
     modelo.2f.oblimin$loadings[,2]+0.08,
      colnames(CBPAQ_primera_muestra),
      col="blue")

plot(modelo.2f.promax$loadings[,1], 
     modelo.2f.promax$loadings[,2],
     main = "Promax rotation")
text(modelo.2f.promax$loadings[,1]-0.08, 
     modelo.2f.promax$loadings[,2]+0.08,
      colnames(CBPAQ_primera_muestra),
      col="blue")
```

Conclusion: Metodo de rotacion escogido es promax. Observemos en el siguiente diagrama como luce el modelo de dos factores con promax

```{r}
fa.diagram(modelo.2f.promax)
```
Y en el siguiente codigo, se puede observar las cargas factoriales, las comunalidades h2, y asi mismo la proporcion explicada por cada factor.

```{r}
modelo.2f.promax
```
Como se ve la proporcion explicada de cada uno de los 2 factores 0.64 0.36 (PA1  PA2 , respectivamente)


*Analizando las Comunalidades del modelo de 2 factores:*

Las comunalidad son el porcentaje de la variabilidad de la variable explicada por cada item.
```{r}
######comunalidades
sort(modelo.2f.promax$communality,decreasing = T)->c2
print(c2)
```

*Analizando las unicidades del modelo de dos factores*

Es el porcentaje de varianza que no ha sido explicada por cada item en el modelo.
```{r}
####unicidades 
sort(modelo.2f.promax$uniquenesses,decreasing = T)->u2
print(u2)
```

Conclusion: Tras ver las comunalidades y las unicidades el item 6 es el que menos explica, ya que es inferior a 0.30 en las comunalidades.


**MODELO CON 3 FACTORES**

De igual forma exploraremos el modelo con tres factores, para ello usamos la función  *fa* en R, a la cual le pasaremos como parametros: la base de datos de la primera muestra *CBPAQ_primera_muestra*, el numero de factores (3), el método de extracción *Ejes principales*, la rotación, y el tipo de correlación *matriz policorica*.

En el siguiente código, exploraremos tanto con la rotación oblimin como con promax, para observar cual conviene más.

```{r}
modelo.3f.oblimin <-fa(CBPAQ_primera_muestra, nfactors = 3,fm = "pa",rotate ="oblimin",cor = "poly")

modelo.3f.promax <-fa(CBPAQ_primera_muestra, nfactors = 3,fm = "pa",rotate ="promax",cor = "poly")

par(mfrow = c(1,2))

plot(modelo.3f.oblimin$loadings[,1], 
     modelo.3f.oblimin$loadings[,2],
     main = "Oblimin rotation")

text(modelo.3f.oblimin$loadings[,1]-0.08, 
     modelo.3f.oblimin$loadings[,2]+0.08,
      colnames(CBPAQ_primera_muestra),
      col="blue")

plot(modelo.3f.promax$loadings[,1], 
     modelo.3f.promax$loadings[,2],
     main = "Promax rotation")

text(modelo.3f.promax$loadings[,1]-0.08, 
     modelo.3f.promax$loadings[,2]+0.08,
      colnames(CBPAQ_primera_muestra),
      col="blue")

```

Conclusion: Metodo de rotacion escogido es promax. Observemos en el siguiente diagrama como luce el modelo de dos factores con promax.

```{r}
fa.diagram(modelo.3f.promax)
```
Y en el siguiente codigo, se puede observar las cargas factoriales, las comunalidades h2, y asi mismo la proporcion explicada por cada factor.

```{r}
modelo.3f.promax
```
Proporcion explicada de cada uno de los 3 factores 0.56 0.34 0.10 (PA1, PA2   y PA3, respectivamente)

*Analizando las Comunalidades del modelo de 3 factores:*
Porcentaje de la variabilidad de la variable explicada por cada ítem.

```{r}
sort(modelo.3f.promax$communality,decreasing = T)->c2
print(c2)
```

*Analizando las Unicidades del modelo de 3 factores:*
Es el porcentaje de varianza que no ha sido explicada por el ítem.
```{r}
sort(modelo.3f.promax$uniquenesses,decreasing = T)->u2
print(u2)
```

De igual forma se observa que el item 6 es el que menos explica en el modelo co 3 factores.

**CONCLUSIÓN**
De este primer analisis en la primera submuestra, donde se realizó un analisis exploratorio con 2 y 3 factores. Ya que en el modelo con 3 factores, uno de los factores solo posee un item, se opta mejor por preservar el modelo con 2 factores. También se puede determinar el poco funcionamiento del item 6 en la contribución al modelo, por lo que se decide eliminar para los modelos que se evaluaran en el analisis factorial confirmatorio con la segunda muestra.


