---
title: "R Notebook"
output:
  html_document:
    df_print: paged
---

## INVARIANZA FACTORIAL SEGUN SEXO Y CONFIABILIDAD DEL MODELO CON DOS FACTORES

**CARGA DE LIBRERIAS**

```{r}
setwd("/home/gloria/Desktop/ASESORIA-NATALY/")
library(tidyverse)
library(lavaan)
library(semPlot)
library(semTools)
library(haven)
library(magrittr) # %>%
library(tibble)
library(haven) #read_sav
library(psych) # omega
library(multilevel)
```

**OBTENIENDO LOS DATOS**

```{r}
data <- sjlabelled::read_spss("base_datos.sav")[1:69]

#ALMACENAMOS LOS DATOS DE LOS ITEMS JUNTO CON LA VARIABLES SEXO
CBPAQ.sexo <- data %>% dplyr::select("Sexo", "CBPAQ_activo_energía1","CBPAQ_despues_bien2","CBPAQ_organizo_rutina3","CBPAQ_horario_rutina4", "CBPAQ_metas_activo5", "CBPAQ_compromisos6", "CBPAQ_flojo7", "CBPAQ_planb8", "CBPAQ_sentidologro9", "CBPAQ_notiempo10", "CBPAQ_faltamotivacion11", "CBPAQ_otracosa12", "CBPAQ_mejoranimo13", "CBPAQ_aliviaestres14", "CBPAQ_dejocuandodeprimo15")

# Y PARA UNA MEJOR LECTURA, CAMBIAREMOS LOS NOMBRES DE LOS CAMPOS POR LOS SIGUIENTES
names(CBPAQ.sexo) <- c("Sexo", "X1","X2","X3","X4", "X5", "X6", "X7", "X8","X9", "X10", "X11", "X12", "X13", "X14", "X15")
```


**INVARIANZA FACTORIAL SEGUN SEXO**

**Creando el modelo de 2 factores**
Primero estableceremos el modelo de dos factores reespecificado, que fue escogido como el de mejor ajuste.
```{r}
dosfactor <- 'ExpectAuto =~ X1 + X2 + X9 + X13 + X14 + X5 + X3 + X4 + X15
Barreras =~ X7 + X10 + X11 + X12 
'
```

**Nivel de invarianza configural:**

```{r}
# measEq.syntax
CBPAQ.sexo.conf <- measEq.syntax(configural.model = dosfactor, estimator="WLSMV", ID.fac = "std.lv", parameterization = "theta",  group = "Sexo", orthogonal=FALSE, data=CBPAQ.sexo, ID.cat = "Wu.Estabrook.2016",return.fit=TRUE,group.equal = c("thresholds"))

summary(CBPAQ.sexo.conf, fit.measures=TRUE)
```

**Nivel de invarianza metrica:**

```{r}
CBPAQ.sexo.metric <- measEq.syntax(configural.model = dosfactor, estimator="WLSMV", ID.fac = "std.lv", parameterization = "theta",  group = "Sexo", orthogonal=FALSE, data=CBPAQ.sexo, ID.cat = "Wu.Estabrook.2016",return.fit=TRUE, group.equal = c("thresholds", "loadings"), long.equal  = c("thresholds","loadings"))

summary(CBPAQ.sexo.metric, fit.measures=TRUE)
```

**Nivel de invarianza escalar:**

```{r}
CBPAQ.sexo.scalar <- measEq.syntax(configural.model = dosfactor, estimator="WLSMV", ID.fac = "std.lv", parameterization = "theta",  group = "Sexo", orthogonal=FALSE, data=CBPAQ.sexo, ID.cat = "Wu.Estabrook.2016",return.fit=TRUE, group.equal = c("thresholds", "loadings", "intercepts"), long.equal  = c("thresholds","loadings", "intercepts"))

summary(CBPAQ.sexo.scalar, fit.measures=TRUE)
```

**Nivel de invarianza estricto:**

```{r}
CBPAQ.sexo.estricto <- measEq.syntax(configural.model = dosfactor, estimator="WLSMV", ID.fac = "std.lv", parameterization = "theta",  group = "Sexo", orthogonal=FALSE, data=CBPAQ.sexo, ID.cat = "Wu.Estabrook.2016",return.fit=TRUE, group.equal = c("thresholds", "loadings", "intercepts", "residuals"), long.equal  = c("thresholds","loadings", "intercepts", "residuals"))

summary(CBPAQ.sexo.estricto, fit.measures=TRUE)
```

**Resumen de los resultados del analisis de invarianza**

```{r}
#organizar datos
lavaan::anova(CBPAQ.sexo.estricto, CBPAQ.sexo.scalar, CBPAQ.sexo.metric, CBPAQ.sexo.conf)

fit.stats <- rbind( fitmeasures(CBPAQ.sexo.conf, fit.measures = c("chisq.scaled", "df.scaled", "pvalue.scaled", "rmsea.scaled", "cfi.scaled")),
fitmeasures(CBPAQ.sexo.metric, fit.measures = c("chisq.scaled", "df.scaled", "pvalue.scaled", "rmsea.scaled", "cfi.scaled")),
fitmeasures(CBPAQ.sexo.scalar, fit.measures = c("chisq.scaled", "df.scaled", "pvalue.scaled", "rmsea.scaled", "cfi.scaled")), 
fitmeasures(CBPAQ.sexo.estricto, fit.measures = c("chisq.scaled", "df.scaled", "pvalue.scaled", "rmsea.scaled", "cfi.scaled")))
rownames(fit.stats) <- c("config","metric","scalar", "estricto")
fit.stats
```
Se puede observar que la escala presenta invarianza factorial de acuerdo al sexo (femenino/masculino) en todos los niveles, solo es necesario llegar hasta el nivel escalar(fuerte) en el reporte.


**CONFIABILIDAD OMEGA DE MCDONALD**

En el siguiente código obtendremos el calculo de omega de Mc Donald para el modelo con dos factores, se realiza con la funcion *omega* en R.

```{r}
#RECOGEMOS LOS DATOS DE LOS ITEMS
dosfactordata <- CBPAQ.sexo %>% dplyr::select("X1","X2","X3","X4", "X5", "X7", "X9", "X10", "X11", "X12", "X13", "X14", "X15")

#REALIZAMOS EL CALCULO DEL OMEGA
omg_confi <- omega(dosfactordata, nfactors = 2 , fm="pa", poly = TRUE, rotate = "Promax", plot = TRUE, title = "Omega")

#VISUALIZAMOS LOS RESULTADOS
omg_confi
```

Se observar que el coeficiente omega por la escala total es de 0.96, y en los factores es 0.95 y 0.81, respectivamente al F1 y F2. Adicionalmente se observa un alpha total de 0.95. 

Correlacion item-total

```{r}
item.total(dosfactordata)
```

