---
title: "R Notebook"
output:
  html_document:
    df_print: paged
---

## ANALISIS DE NORMALIDAD Y SUPUESTOS PARA ANALISIS FACTORIAL

```{r}
setwd("/home/gloria/Desktop/ASESORIA-NATALY/")
```

**CARGAR LIBRERIAS**
```{r}
x<-c("haven", "psych",  "lavaan", "lavaan", "MVN", "dplyr", "ggplot2", "parameters", "polycor", "ggcorrplot")
lapply(x, FUN = function(X) {
    do.call("require", list(X)) 
})
```

**OBTENIENDO LOS DATOS**

```{r}
data <- sjlabelled::read_spss("base_datos.sav")[1:69]
data$Edad <- cut(data$Edad, breaks=c(18, 21, 25), include.lowest=TRUE)
data$Edad <- factor(data$Edad, labels = c("18-21", "22-25"))

#ALMACENAMOS LOS DATOS DE LOS ITEMS DEL CUESTIONARIO CBPAQ
data_CBPAQ <- data[45:59] %>% tibble()
head(data_CBPAQ)
```

**ANÁLISIS DE NORMALIDAD**

**Criterios de curtosis y asimetria**
Generalmente las colas(simetria) y la curtosis debe ser 0 en caso de una normalidad.
```{r}
describe(data_CBPAQ)
```

**Criterios de Shapiro wilk y Kolmogorov smirnov**
Se usara los criterios de Shapiro wilk modificacion de royston y de kolmogorov smirnov modificacion lilliefors.

```{r}
normality_CBPAQ_SW <- mvn(data = data_CBPAQ, univariateTest ="SW", univariatePlot = "qq", showOutliers = TRUE)[2]%>%as.data.frame()
names(normality_CBPAQ_SW) <- c("Test de Normalidad", "Variable", "Estadistico", "p-value", "Normalidad")

normality_CBPAQ_Lillie <- mvn(data = data_CBPAQ, univariateTest = "Lillie", showOutliers = TRUE)[2]%>%as.data.frame()
names(normality_CBPAQ_Lillie) <- c("Test de Normalidad", "Variable", "Estadistico", "p-value", "Normalidad")

normality_CBPAQ_tests <- as.data.frame(rbind(normality_CBPAQ_SW, normality_CBPAQ_Lillie))
normality_CBPAQ_tests
```

Ya que son no normales, si se desea reportar a nivel univariante, las medidas de tendencia centras mas adecuads son la mediana junto a los minimos y maximos a nivel univariante. 

PARA EL REPORTE: En la parte descriptiva podria armarse una tabla con los items, la mediana los minimos y maximos, y al costado los estadisticos de Shapiro y Kolmogorov, asi como la decision de SI/NO

**ANALISIS FACTORIAL**

**Supuestos:**

**-->** *Normalidad Multivariante*
Si los pvalues obtenidos son mayores a 0.05 se considera una normalidad multivariante.

Prueba de Royston
```{r}
mvn(data = data_CBPAQ, mvnTest = "royston", multivariatePlot = "qq", multivariateOutlierMethod = "adj", showOutliers = FALSE)$multivariateNormality

```

Prueba de Mardia
```{r}
mvn(data = data_CBPAQ, mvnTest = "mardia", multivariatePlot = "qq", multivariateOutlierMethod = "adj", showOutliers = FALSE)$multivariateNormality
```
En el caso de la prueba de Mardia, ambos valores p de las estadísticas de asimetría y curtosis deben ser superiores a 0,05. Lo cual, no es el caso.


**-->** *Matriz de correlacion policorica*
Ya que la escala CBPAQ presenta un tipo de respuesta politomica, con valores de respuesta tipo ordinales (1-5), es recomendable hacer uso de una matriz de correlacion policorica. Con ella, podemos verificar si es posible realizar una analisis factorial con los test de Barlet y KMO.

```{r}
mat_cor <- hetcor(data_CBPAQ)$correlations #matriz de correlación policorica
ggcorrplot(mat_cor,type="lower",hc.order = T)
```

**-->** *Prueba de esfericidad de Bartlett*
Se utiliza para probar la hipótesis nula que afirma que las variables no están correlacionadas en la población.

```{r}
cortest.bartlett(mat_cor, diag=TRUE)-> p_esf
p_esf
```

El resultado del p valor nos permite rechazar la hipótesis nula, es decir se concluye que las variables estan intercorrelacioandos, por lo tanto se procede a un analisis factorial.

**-->** *Criterio de Kaiser-Meyer-Olkin*
La prueba KMO es una medida de qué tan adecuados son sus datos para el análisis factorial . La prueba mide la adecuación del muestreo para cada variable en el modelo y para el modelo completo. La estadística es una medida de la proporción de varianza entre variables que podrían ser varianza común.

```{r}
KMO(mat_cor)
```
Kaiser puso los siguientes valores en los resultados:

    0.00 a 0.49 inaceptable.
    0.50 a 0.59 miserable.
    0,60 a 0,69 mediocre.
    0.70 a 0.79 medio.
    0,80 a 0,89 meritorio.
    0.90 a 1.00 maravilloso.

El resultado es 0.96 lo que nos dice que podemos continuar con el análisis Factorial.




